臺灣苗栗地方法院刑事判決　　　　　　　　93年度訴字第65號
公　訴　人　臺灣苗栗地方法院檢察署檢察官
被　　　告　己○○
指定辯護人　本院公設辯護人　癸○○
上列被告因違反毒品危害防制條例案件，經檢察官提起公訴（91
年度偵字第2473號），本院判決如下：
    主  文
己○○無罪。
    理  由
一、公訴意旨：
    檢察官以被告己○○與壬○○（由檢察官另案偵辦）共同意
    圖營利，且基於販賣第一級毒品海洛因之犯意聯絡，於民國
    91 年6月16日晚間8 時44分許，因乙○○以行動電話向壬○○稱欲購買海洛因，雙方談妥交易之時、地後，壬○○隨即
    於同日晚間9 時許，在苗栗縣後龍鎮○○路之「巧鄰生鮮超
    市」前，將海洛因1 包（淨重0.1 公克；包裝重0.2 公克）
    藏於長壽煙盒內並交予有犯意聯絡之己○○，指示己○○向
    乙○○收取販毒之價款，擬共同販賣海洛因予乙○○。嗣同
    日晚間9 時20分許，己○○在苗栗縣後龍鎮火車站前將上開
    毒品交付予乙○○，並收受由吳某所提供之新台幣（下同）
    3,000 元，己○○旋即將所得之款項交予壬○○，壬○○因
    郭某取得之款項不符，遂指示己○○再次前往後龍火車站向
    乙○○取款，為知悉此訊息之警方與乙○○同往約定地點，
    而當場查獲，始未能得逞，並扣得海洛因1 包。因認被告己○○涉有觸犯修正後毒品危害防制條例第4 條第6 項、第1
    項之販賣第一級毒品未遂的罪嫌。
二、本院判斷：
    (一)檢察官指被告涉嫌觸犯修正後毒品危害防制條例第4 條第
      6 項、第1 項之販賣第一級毒品未遂的罪名，所引用的證
      據如下：
      1.證人乙○○於警詢及檢察官第1 次偵訊的指訴。
      2.證人即本案承辦警員庚○○、辛○○、戊○○之證詞。
      3.壬○○持用之行動電話於案發日與警員庚○○所有之行
        動電話之通聯紀錄。
      4.扣案之海洛因1 包。
    (二)本院基於下列理由，應判決被告無罪：
      1.犯罪事實應依證據認定之，無證據不得認定犯罪事實；
        又不能證明被告犯罪，應諭知無罪之判決；刑事訴訟法
        第154 條第2 項、第301 條第1 項分別定有明文。
      2.認定犯罪事實所憑之證據，雖不以直接證據為限，間接
        證據亦包括在內，然而無論直接或間接證據，其為訴訟
        上之證明，須於通常一般之人均不致有所懷疑，而得確
        信其為真實之程度者，始得據為有罪之認定，倘其證明
        尚未達到此一程度，而有合理之懷疑存在，無從為有罪
        之確信時，自得為無罪之判決，最高法院76年度臺上字
        第4986號判例著有明文。
      3.而事實審法院對於證據之取捨，依法雖有自由判斷之權
        ，然積極證據不足證明犯罪事實時，被告之抗辯或反證
        縱屬虛偽，仍不能以此資為積極證據應予採信之理由；
        是被告否認犯罪事實所持之辯解，縱屬不能成立，仍非
        有積極證據足以證明其犯罪行為，不能據為有罪之認定
        ，最高法院30年度上字第482 、1831號判例意旨亦可參
        照。
      4.被告堅決否認犯罪，辯稱：逮捕過程中員警有踹我頭、
        毆打我，在警車上有警員以手肘打我，所以警詢中我才
        承認替壬○○送海洛因；事實上我是受壬○○之託去後
        龍火車站向乙○○收欠款5,000 元，當時乙○○向我要
        香菸抽，我才將身上的香菸盒交給乙○○，菸盒內並無
        毒品，乙○○給我3,000 元並說提款卡領不出錢後，我
        就離開了。
      5.關於被告提出刑求抗辯，主張其警詢中自白非出於自由
        意思部分：
        (1)經本院向臺灣苗栗看守所調閱被告於91年6 月17日進
          入看守所時之內外傷紀錄表及相片，被告左側腹部及
          左腋下各有1 處紅腫挫傷，紀錄表之考備欄內則記載
          「己○○自述被追捕時造成挫傷」，有該所苗所戒字
          第0930002321號函所附上揭紀錄表及相片各1 份在卷
          可憑。
        (2)本院再傳訊相關證人即參與逮捕過程之警員庚○○、
          甲○、辛○○、子○○、戊○○等人，並當庭模擬案
          發時之逮捕壓制過程，證人庚○○、甲○、辛○○、
          子○○、戊○○等均否認有毆打被告之行為，並稱到
          達現場時係以兩車包夾之方式攔下被告，被告有駕車
          衝撞之舉，經開槍射擊左前輪後，被告始停車，但不
          下車，經數名警員以強制力拉出被告，並壓制於地，
          過程中被告有掙脫反抗，因而發生碰撞，被告所受之
          傷應該是逮捕過程中造成的（見本院93年8 月30日審
          理筆錄）等語。
        (3)參以上情，被告當時有駕車衝撞員警之危險舉動，係
          經開槍後始停車，停車後猶不願下車，仍有反抗掙脫
          動作，此情亦為被告所不否認，顯見被告當時有明顯
          拒捕之舉，故員警施以強制力制服被告，實屬必要，
          而以強制力逮捕壓制過程中發生與肢體或物品（例如
          方向盤、車門）之接觸碰撞，因而致被告受有紅腫挫
          傷，尚符常情，難僅以被告受傷即遽認員警有刑求被
          告之情。
        (4)雖然證人即警方逮捕被告當時坐在被告車內之壬○○
          之子丁○○、丙○○均證稱：見到警察打叔叔（指郭
          泰榮）等語。然查：證人丁○○、丙○○於案發當時
          分別僅7 歲、6 歲，有其等年籍資料在卷可考 (見本
          院94年3 月23日審理筆錄第11、24頁），其等理解及
          判斷力均薄弱，自無法區分員警之強制作為是基於逮
          捕被告之必要或屬不正之毆打；且本案事涉其等母親
          壬○○是否構成販賣第1 級毒品之重罪，其等又與被
          告熟識，是證詞是否受到大人教導，誠屬可疑，尚難
          採信。
        (5)綜上各節，被告就其警詢為刑求抗辯，殊無可採。
      6.關於證人乙○○於警詢及檢察官第1 次偵訊的指訴部分
        ：
        (1)檢察官於91年6 月17日第1 次偵訊時，既以證人身份
          傳訊乙○○，依法即應命其具結，並於具結前應告知
          作證義務及偽證罪之處罰，惟檢察官並未踐行上開法
          定程序，即行訊問證人乙○○與案情相關之事實，此
          有該次偵查期日之報告單載明「證人乙○○」字樣及
          該次訊問筆錄可稽（見偵卷第29至32頁）。既然檢察
          官於訊問證人乙○○時未命其具結，且未告知作證義
          務及偽證罪之處罰，即無從擔保其證詞之真實性，難
          認係合法證據資料，自不得引為認定被告犯罪之證據
          。故檢察官所引用證人乙○○上開91年6 月17日偵查
          中之證詞，無證據能力，應予排除。
        (2)證人乙○○於警詢中之陳述，屬被告以外之人於審判
          外之陳述，且又無刑事訴訟法第159 條之3 所列得為
          證據之情形，依同法第159 條第1 項之規定，不得做
          為證據。
        (3)依上所述，證人乙○○於警詢及檢察官第1 次偵訊的
          指訴，均無證據能力，應以排除。
      7.關於證人即本案承辦警員庚○○之證詞部分：
        證人即警員庚○○於偵查中、本院審理時雖證稱：到了
        後龍火車站，乙○○再用我的手機打電話給小蘭（即壬○○）說要交易第2 次，壬○○並跟乙○○說第1 次給
        的藥量太多，正好要拿回來一點，雙方即在同一地點又
        第2 次進行交易等語（見偵卷第218 頁、本院93年8 月
        30日審理筆錄第15頁）。然查：證人庚○○既稱乙○○
        與壬○○之上開對話係透過手機連絡，證人庚○○顯然
        無法親耳聽聞壬○○講話內容，故其謂「壬○○並跟乙○○說第1 次給的量太多，正好要拿回來一點」等語，
        顯係聽聞乙○○之轉述，此部分並非其親身經驗，依刑
        事訴訟法第160 條規定，不得做為證據，亦應予排除。
      8.關於扣案的海洛因1 包部分：
        (1)警方於案發日經乙○○與壬○○約定見面之時間後，
          調遣6 、7 名警力在後龍火車站周遭埋伏，被告駕車
          前來，乙○○即上前與之交談，但因乙○○未依約打
          手勢通知警方，故現場警力按兵不動，俟被告離開後
          龍火車站後，乙○○始提出海洛因1 包交警方扣案乙
          節，業經證人即到現場埋伏之警員庚○○及證人吳志
          長於本院審理時證述無訛。由上開查獲經過，可見被
          告與證人乙○○於後龍火車站交付3,000 元與香菸盒
          之過程，在場埋伏之承辦本案警員庚○○、甲○、黃
          嘉煌、子○○、戊○○等人均無一人目睹。
        (2)對於被告有無交付香菸盒給乙○○？扣案海洛因之來
          源？該海洛因是否置於香菸盒內等案情重要事項，證
          人即在場埋伏承辦本案警員庚○○、甲○、辛○○、
          子○○、戊○○更是說詞不一、模糊不清，或稱不知
          道；或稱香菸盒不是乙○○交付的，是在被告駕駛之
          車內找到，再改稱想不起來有香菸盒的事；或稱吳志
          長交出的是1 包海洛因，是否從香菸盒中拿出沒看到
          ；或稱香菸盒是乙○○交給警方的，又改稱忘記是看
          到的還是聽說的云云，有本院93年8 月30日審理筆錄
          可稽。
        (3)就被告所交付給乙○○的香菸盒內有無毒品？及扣案
          的海洛因1 包是否放在被告所交付之香菸盒內？證人
          乙○○之證詞亦前後矛盾，詳述如下：
          證人乙○○於91年11月8 日偵查中具結證稱：香菸
            盒是我向被告要的，我向被告要菸抽，所以我將我
            自己的海洛因放到香菸盒內，然後我即將香菸盒交
            給警察」等語（見偵卷第192 頁）。
          證人乙○○於本院審理時，亦證稱有向被告要香菸
            抽，但稱海洛因係置於被告所交付之香菸盒內等語
            （見本院94年4 月21日審理筆錄第10、18頁）。
          經本院質之為何於前開偵查中稱：海洛因是你自己
            的？證人乙○○復稱：「我是說把香菸盒打開，看
            到海洛因，就把海洛因拿出來看，再把海洛因放進
            去交給警察。但現在時隔已久，真的無法完全記起
            」等語，再稱：「也不知道當初為何會講這樣的話
            ，我忘記了」等語（同上審理筆錄第25頁）；是證
            人乙○○就扣案海洛因來源之證述已前後迥異，且
            於本院審理時，不僅無法再做明確肯定之證述，對
            於其為何前後指證不一亦無法做合理之交代，故其
            先後於偵審中之證詞均有明顯瑕疵，已不足憑採。
            而犯毒品危害防制條例第10條各項之罪，供出毒品
            來源，因而破獲者，得減輕其刑，毒品危害防制條
            例第17條定有明文，則施用或販賣毒品之人，如供
            出毒品之來源因而破獲者，既得邀減輕其刑之寬典
            ，為擔保其所為不利於其他共同被告之陳述（即毒
            品來自其他被告之陳述）之真實性，尤應有足以令
            人確信其陳述為真實之補強證據，始能據以為論罪
            之依據，業經最高法院87年度臺上字第2580號、第
            2123號判決揭明在案。證人乙○○因施用第1 級毒
            品海洛因，經其父親吳萬春向警方檢舉後，其主動
            供出上手壬○○，並表明願意協助警方調查一事，
            為其所坦認，並有檢舉人吳萬春之警詢筆錄、證人
            庚○○於本院審理時證述在卷可參，故其為求能減
            免施用第1 級毒品之罪責，不免有隨意供出被告係
            交付毒品之人之可能，以圖獲減刑之利，實難以其
            唯一、單方且前後相違之供述證據，率論被告有販
            賣海洛因之行為。
        (4)就被告所交付給乙○○的香菸盒內有無毒品？及扣案
          的海洛因1 包是否放在被告所交付之香菸盒內？除證
          人乙○○前述單一且前後矛盾之指證及在場埋伏承辦
          本案警員庚○○、甲○、辛○○、子○○、戊○○等
          說詞不一之證詞外，均無其他任何證人目睹，亦欠缺
          其他證據可補強證人乙○○前述不利被告之指證，故
          本案就上開重要爭點既無從認定，自不能證明本案扣
          案之海洛因1 包確係被告所交付予證人乙○○。
      9.關於證人即本案承辦警員庚○○、辛○○、戊○○之證
        詞及壬○○持用之行動電話於案發日與警員庚○○所有
        之行動電話之通聯紀錄部分：
        (1)證人庚○○於本院審理時稱：乙○○在辦公室裡面打
          電話給壬○○約定交易毒品時，我有在場。惟檢察官
          詰問：「是否有聽到乙○○的談話內容？」，庚○○
          答稱：「沒有，但是戊○○有聽到」，再問：「所以
          乙○○與壬○○說什麼，是否知悉？」，答以：「我
          不知道，我不在場。」等語明確（見本院93年8 月30
          日審理筆錄第7 、8 頁）。
        (2)證人戊○○於同次本院審理時，證稱：乙○○與蔡淑
          蘭透過電話約定交易時間、地點時，我並未全程在場
          ，聽到內容大概是說還有沒有這個東西，沒有提到海
          洛因的字眼，乙○○講完電話說對方跟他要5,000 元
          ，過程中乙○○沒有說要買5,000 元，他只有說他沒
          有那麼多錢；（問：乙○○說沒有那麼多錢，與之前
          所言你有沒有那個東西之間，是否有間隔？）有間隔
          其他談話（同上審理筆錄之第27至28頁，第33至34頁
          ）等語。是細繹證人戊○○上開證詞，其不僅未全程
          在場聽聞乙○○與壬○○談話內容，若謂交易毒品事
          涉犯罪，毒品名稱本隱而不宣，但證人戊○○連買毒
          品之價錢、數量，亦均未聽乙○○提起。猶有疑問者
          ，5,000 元之數額是壬○○所要求，而非所謂買方之
          乙○○所提出，已難謂5,000 元係屬交易價格，且吳
          志長詢問對方有無「那個東西」之後，與其表示「沒
          有那麼多錢」之間，尚間隔其他談話，二者間是否有
          關連性亦有疑問，凡此均與洽談交易過程有違，顯不
          足以證人戊○○所聽聞之片斷內容，即率予推論渠等
          通話內容之「這（那）個東西」即指海洛因及5,000
          元即是海洛因之對價。
        (3)證人即其他參與本案之警員甲○、辛○○、子○○人
          於本院93年8 月30日審理時作證，均表示於乙○○與
          壬○○電話連絡時未在場（見本院93年8 月30日審理
          筆錄）。
        (4)證人乙○○於91年6 月16日晚間8 時44分起至9 時12
          分許止，有以庚○○所有之0000-000000 號行動電話
          與壬○○持用之0000-000000 號行動電話通話多次，
          固有該等行動電話之通聯紀錄可佐，但並無任何證據
          足以證明二人連絡內容係涉及海洛因交易，已如前述
          ，故檢察官逕以上開行動電話之通聯記錄及證人郭朝
          文於偵查中關於通話內容之證詞（此部分為無證據能
          力，詳如前揭7.所述）要證明乙○○與壬○○電話聯
          絡內容係關於海洛因交易事宜，顯屬推論臆測。
      10.檢察官雖另以論告書補充：證人乙○○與被告於91年6
        月17日偵訊後即以同一部囚車解送臺灣苗栗看守所，故
        證人乙○○於之後之偵查中、審理時均翻異前詞迴護被
        告，以「警詢時提藥，迷迷糊糊，故稱海洛因是己○○
        給的」為由，為有利於被告之不實證言，並以被告若不
        知交付物係毒品，豈會在不知收錢對象、電話為何即前
        往指定地點，又毒品交易均以暗語溝通並求迅速完成，
        故不待確認成色、重量即讓被告離去等等情況證據欲證
        明被告與壬○○共同販賣海洛因（見本院卷附94年4 月
        28日檢察官論告書）。然綜合前揭5.至9.所述，本院審
        酌檢察官所提出被告犯罪之證據，或無證據能力，或屬
        推論，或無證明力，均不足以令本院達到超越合理懷疑
        之有罪確信。檢察官所提出之積極證據，既已不足以證
        明被告確有犯罪事實，縱被告之辯解前後不一、不能成
        立，或證人證言虛偽迴護，揆諸前揭判例意旨，仍不能
        遽以推論被告確有販賣毒品犯行。
      11.檢察官就被告犯罪事實，應負舉證責任，並指出證明之
        方法，刑事訴訟法第161 條第1 項定有明文；倘其所提
        出之證據，不足為被告有罪之積極證明，或其指出證明
        之方法，無從說服法院以形成被告有罪之心證，基於無
        罪推定之原則，自應為被告無罪判決之諭知（最高法院
        92年度台上字第128 號判例意旨參照）。本件檢察官所
        提之證據，均不足說服本院達到超越合理懷疑之有罪確
        信，本於「無罪推定」之原則，不能證明被告犯罪，自
        應依法為被告無罪之諭知。
三、適用法據依據：
    刑事訴訟法第301 條第1 項。
本案經檢察官郭靜文到庭執行職務。
中　　華　　民　　國　　94　　年　  5 　　月　　5 　　日
                  刑事第二庭   審判長法　官  林 燦 都
                                     法　官  柳 章 峰
                                     法　官  黃 怡 玲
以上正本證明與原本無異。
如不服本判決，應於判決送達後10日內向本院提出上訴狀（應抄
附繕本）。
                                     書記官  蘇 文 熙
中　　華　　民　　國　　94　　年　　5 　　月　　5 　　日
